【裁判字號】    95,簡,406
【裁判日期】    950912
【裁判案由】    水土保持法
【裁判全文】
臺北高等行政法院判決
                                     95年度簡字第00406號
原      告  甲○○
訴訟代理人  乙○○兼送達代收.
被      告  宜蘭縣政府
代  表  人  丙○○縣長）住同.
訴訟代理人  丁○○
上列當事人間因水土保持法事件，原告不服行政院農業委員會中
華民國95年5 月11日農訴字第0950114907號訴願決定，提起行政
訴訟。本院判決如下：
    主  文
原告之訴駁回。
訴訟費用由原告負擔。
    事實及理由
一、事實概要：
    原告前擬具簡易水土保持申報書，向被告宜蘭縣政府申請於
    宜蘭縣冬山鄉○○段682 地號實施修築道路及整坡作業，被
    告於民國（下同）93年6 月18日以府農保字第0930068429號
    函核准，經被告派員稽查發現原告未依核定計畫施作，遂於
    94年5 月16日以府農保字第0940060111號函請原告依水土保
    持法第8 條第1 項及水土保持技術規範第61條規定，實施必
    要之處理與維護，且其植生覆蓋率達80﹪，嗣經被告派員實
    施改正檢查，發現仍有部分未達植生覆蓋率，遂再次函請原
    告改正，惟原告仍未於期限內完成，被告復於94年9 月13日
    以府農保字第0940115649號函裁處原告新臺幣（下同）12萬
    元罰鍰，原告不服，向行政院農業委員會（下稱農委會）提
    起訴願，經農委會於95年2 月14日以農訴字第0940152819號
    函附決定書撤銷前函所為之處分。被告乃依前開農委會訴願
    決定書之撤銷意旨，於95年3 月1 日以府農保字第09500195
    65A 號函重新裁處原告8 萬元罰鍰，同時另以府農保字第09
    50019565B 號函命原告於95年4 月30日前就茶園更新所施設
    平台階段之上、下台壁及土地裸露面部分，植生覆蓋率須達
    80﹪以上，並針對下邊坡地質鬆動處送改善計畫。原告不服
    ，經由被告向農委會提起訴願，經農委會95年5 月11日農訴
    字第0950114907號訴願決定駁回後，原告就罰鍰部分仍然不
    服，遂提起本件行政訴訟。
二、兩造聲明：
  (一)原告聲明求為判決：
    1.訴願決定（關於駁回部分）及原處分（即宜蘭縣政府95年
      3 月1 日府農保字第09500195 65A號函）均撤銷。
    2.訴訟費用由被告負擔。
  (二)被告聲明求為判決：
    1.駁回原告之訴。
    2.訴訟費用由原告負擔。
三、兩造之爭點：
    系爭違規地點之植生覆蓋率是否已達80% ？
  (一)原告主張之理由：
    1.被告處罰日期95年3 月1 日與查證日期94年8 月23日事隔
      半年造成處罰與事實不符。
    2.原告確實依水土保持法規定植生工程之方法植生，大部份
      屬土質部份之覆蓋率早已達100%，只剩小部份屬於砂礫岩
      之邊坡地，種草無法存活，原告也改以土袋植生方式種植
      山櫻樹，以符合植生工程檢查之要求。
    3.被告於94年8 月23日查證時，山櫻樹苗因受颱風的吹襲，
      致樹葉掉光了，看上去好像枯枝一般。
    4.農委會於95年1 月24日派員現場視察，也還是沒長出葉子
      ，故沒達成植生茂密之要求。
    5.山櫻樹樹種是屬於季節性的落葉喬木，今年開春以來雨水
      充足，山櫻樹枝葉茂密快速生長，於95年3 月1 日前就已
      符合植生工程之檢查第61條第2 項一般坡地或緩衝帶之苗
      木栽植，成活率達90% 以上之要求。
    6.原告如故意違反水土保持法規，理當受罰，但原告一次又
      一次的接受天候異常、颱風豪雨的考驗，在立地條件不佳
      的坡地，更採用土袋植生的方式來克服雜草不生的惡地條
      件，達到水土保持法規植生之檢查要求，但總要有時間與
      季節的配合，才能使其樹苗成長，但被告開罰日期與查證
      日期相差半年，令原告難以信服。
    7.本件原告在坡地植生的山櫻樹，樹苗生長受季節性的影響
      在被告查證日期94年8 月23日前早已種植，只因還沒成長
      ，且颱風造成落葉，看似枯枝，被告不查，於95年3 月1
      日重新開罰，此與事實絕對不符，祈請判決如聲明所示。
  (二)被告主張之理由：
    1.按「公、私有土地之經營或使用，依本法應實施水土保持
      處理與維護者，該土地之經營人、使用人或所有人，為本
      法所稱之水土保持義務人。」、「水土保持義務人於山坡
      地或森林區內從事下列行為，應先擬具水土保持計畫，送
      請主管機關核定，…，一、從事農、林、漁、牧地之開發
      利用所需之修築農路或整坡作業。」、「…從事農、林、
      漁、牧業…未依水土保持技術規範實施水土保持之處理與
      維護者，由縣（市）主管機關會同有關機關會同有關機關
      通知水土保持義務人限期改正…。」、「有下列情形之一
      者，處新臺幣6 萬元以上30萬元以下罰鍰…一、…違反第
      22條第1 項，未在規定期限內改正或實施仍不合水土保持
      技規範者。」分別為水土保持法第4 條、第12條第1 項第
      1 款、第22條第1 項、第33條第1 項第1 款所明定。原告
      擬具水土保持申報書，向被告申請於宜蘭縣仁山段682 地
      號實施修築道路及整坡作業，惟原告未依核定計畫施作擅
      自開挖整地、開闢道路、拓寬道路且未依水土保持技術規
      範第61條規定實施必要之處理與維護，經被告於94年6 月
      15日前往檢查違規地點之植生覆蓋情形，查現地增闢道路
      之上、下邊坡及施設平台階段之上、下台壁之植生覆蓋大
      部分已達80% ，惟仍有部分植生覆蓋率未達80% ，又據原
      告之子乙○○（原名劉哲忠）表示：「現地植生覆蓋率已
      大部分達到80% ，只有少部分仍未達到本府之要求，請本
      縣再予寬延3 個月期限撫育…。」，被告乃再予以展延2
      個月改正期限，94年8 月23日再次前往違規地點檢查指定
      實施（依水土保持技術規範實施水土保持之處理與維護）
      之植生情形，仍未達被告要求之植生覆蓋率需達80% 。以
      其違反水土保持法第22條第1 項規定，爰依同法第33條第
      1 項第1 款規定，處以12萬元整之罰鍰，經農委會以原告
      違規事實雖洵堪認定，惟其係首次違規，且違規面積僅0.
      25公頃，違規情節難謂重大為由，以95年2 月14日農訴字
      0940152819號函訴願決定書決定撤銷原處分，由被告於2
      個月內另為適法之處分；被告遂以前揭函裁處原告8 萬元
      罰鍰，並請其針對施設平台下邊坡地質鬆動裸露處提出改
      措施，原告於95年3 月15日提出陳情，故被告於95年4 月
      12日派員協同當地冬山鄉公所人員前往勘查，並於95年4
      月19日府農保字第0950048966號函請進行三層編柵植生，
      以免土石流失而導致災害發生。
    2.至原告所稱，被告於94年8 月23日勘查及農委會95年1 月
      24日派員現場視察時，均因天候因素導致植生效果不佳，
      所種植山櫻樹苗因受季節影響，看似枯木等云云，按被告
      於94年6 月15日前往檢查違規地點勘查植生覆蓋情形後，
      同意依原告之請求，已再予以展延2 個月改正期限，改善
      植生情形，故原告應有充足時間進行植生，惟被告於94年
      8 月23日再次前往違規地點檢查指定實施（依水土保持技
      術規範實施水土保持之處理與維護）之植生情形，仍未達
      要求之植生覆蓋率80% ，且無積極改進之作為。故被告依
      農委會95年2 月14日農訴字0940152819號函訴願決定書內
      容，於95年3 月1 日府農保字第0950019565A 號函，裁處
      8 萬元罰鍰，並以府農保字第0950019565B 號函請原告針
      對下邊坡地質鬆動處提改善措施，其目的均係為達到水土
      保持維護之效，以避免土石流失而導致災害發生。
    3.原告未依核定計畫施作，且未依原核定計畫種植茶樹，施
      設平台僅有少數植株，平台下邊坡地質鬆動裸露，違規事
      實洵堪認定，是故被告依法裁處並無違誤。
四、本院之判斷：
  (一)按「公、私有土地之經營或使用，依本法應實施水土保持處
    理與維護者，該土地之經營人、使用人或所有人，為本法所
    稱之水土保持義務人。」、「水土保持義務人於山坡地或森
    林區內從事下列行為，應先擬具水土保持計畫，送請主管機
    關核定，…，一、從事農、林、漁、牧地之開發利用所需之
    修築農路或整坡作業。」、「…從事農、林、漁、牧業…未
    依水土保持技術規範實施水土保持之處理與維護者，由縣（
    市）主管機關會同有關機關會同有關機關通知水土保持義務
    人限期改正…。」、「有下列情形之一者，處新臺幣6 萬元
    以上30萬元以下罰鍰…一、…違反第22條第1 項，未在規定
    期限內改正或實施仍不合水土保持技規範者。」分別為水土
    保持法第4 條、第12條第1 項第1 款、第22條第1 項、第33
    條第1 項第1 款所明定。
  (二)本件原告前擬具簡易水土保持申報書，向被告宜蘭縣政府申
    請於宜蘭縣冬山鄉○○段682 地號實施修築道路及整坡作業
    ，被告於民國（下同）93年6 月18日以府農保字第09300684
    29號函核准，經被告派員稽查發現原告未依核定計畫施作，
    遂於94年5 月16日以府農保字第0940060111號函請原告依水
    土保持法第8 條第1 項及水土保持技術規範第61條規定，實
    施必要之處理與維護，且其植生覆蓋率達80﹪，嗣經被告派
    員實施改正檢查，發現仍有部分未達植生覆蓋率，遂再次函
    請原告改正，惟原告仍未於期限內完成，被告乃於94年9 月
    13 日 以府農保字第0940115649號函裁處原告新臺幣（下同
    ）12萬元罰鍰，原告不服，向農委會提起訴願，經農委會於
    95年2 月14日以農訴字第0940152819號函附決定書撤銷前函
    所為之處分。被告乃依前開農委會訴願決定書之撤銷意旨，
    於95年3 月1 日以府農保字第0950019565A 號函重新裁處原
    告8 萬元罰鍰，原告不服，遂提起訴願、行政訴訟，並為前
    開主張。是本件應審酌者厥為：系爭違規地點之植生覆蓋率
    是否已達80% ？
  (三)查原告擬具水土保持申報書，向被告申請於宜蘭縣仁山段68
    2 地號實施修築道路及整坡作業，惟原告未依核定計畫施作
    擅自開挖整地、開闢道路、拓寬道路且未依水土保持技術規
    範第61條規定實施必要之處理與維護，經被告於94年6 月15
    日前往檢查違規地點之植生覆蓋情形，查現地增闢道路之上
    、下邊坡及施設平台階段之上、下台壁之植生覆蓋大部分已
    達80% ，惟仍有部分植生覆蓋率未達80% ，又據原告之子乙
    ○○（原名劉哲忠）表示：「現地植生覆蓋率已大部分達到
    80% ，只有少部分仍未達到本府之要求，請本縣再予寬延3
    個月期限撫育…。」，被告乃再予以展延2 個月改正期限，
    94年8 月23日再次前往違規地點檢查指定實施（依水土保持
    技術規範實施水土保持之處理與維護）之植生情形，仍未達
    被告要求之植生覆蓋率需達80% 。此有94年6 月15日、94年
    8 月23日宜蘭縣政府農業局山坡地會勘紀錄二份及現場照片
    附訴願卷足稽。是原告確有植生覆蓋率未達80% 之事實，可
    堪認定。
  (四)雖原告訴稱：被告於94年8 月23日勘查及農委會95年1 月24
    日派員現場視察時，均因天候因素導致植生效果不佳，所種
    植山櫻樹苗因受季節影響，看似枯木等云云。惟查：被告於
    94 年6月15日前往檢查違規地點勘查植生覆蓋情形後，同意
    依原告之請求，已再予以展延2 個月改正期限，改善植生情
    形，故原告應有充足時間進行植生，惟被告於94年8 月23日
    再次前往違規地點檢查指定實施（依水土保持技術規範實施
    水土保持之處理與維護）之植生情形，仍未達要求之植生覆
    蓋率80% ，且無積極改進之作為。又依被告訴訟代理人丁○
    ○於本院審理時稱：（問：如何認定植被未達80% ？）我們
    會考量現場之情形，只要原告植栽範圍有達到80% ，就符合
    要求，與樹葉是否茂密並無關聯，我們並無要求原告一定要
    種山櫻花，任何植物都可以等語。故原告上開所稱，要不足
    採。
  (五)再原告稱：被告處罰日期95年3 月1 日與查證日期94年8 月
    23日事隔半年造成處罰與事實不符云云。惟查：被告於94年
    8 月23日再次前往違規地點檢查，發現原告確有植生覆蓋率
    未達80% 之事實後，旋於94年9 月13日以府農保字第094011
    5649號函裁處原告12萬元罰鍰，原告不服，向農委會提起訴
    願，經農委會以原告違規事實雖洵堪認定，惟其係首次違規
    ，且違規面積僅0.25公頃，違規情節難謂重大為由，以95年
    2 月14日農訴字第0940152819號函訴願決定書決定撤銷原處
    分，由被告於2 個月內另為適法之處分；被告遂於95年3 月
    1 日以府農保字第0950019565A 號函重新裁處原告8 萬元罰
    鍰，是被告裁處之日期並無延誤，何況原告於起訴狀亦自稱
    「農委會於95年1 月24日派員現場視察，也還是沒長出葉子
    ，故沒達成植生茂密之要求」。是原告上開所稱，亦不足採
    。
  (六)綜上所述，被告依據前開行政院農業委員會決定書之撤銷理
    由，考量原告之違規情節，於95年3 月1 日府農保字第0950
    019565A 號函重新裁處原告8 萬元罰鍰之處分，要無違誤，
    應予維持。訴願決定因而維持原處分，實屬允當。原告徒執
    前詞，聲請撤銷，為無理由，應予駁回。
五、本件適用簡易訴訟程序，爰不經言詞辯論逕為判決，併予敘
    明。
據上論結，本件原告之訴為無理由，爰依行政訴訟法第98條第3
項前段、第233條第1項、第236條，判決如主文。
中    華    民    國    95    年     9    月   12     日
                          第四庭  法  官  陳金圍
上為正本係照原本作成。
本件以訴訟事件所涉及之法律見解具有原則性者為限，始得於本
判決送達後20日內向本院提出上訴狀並表明上訴理由，如已於本
判決宣示後送達前提起上訴者，應於判決送達後20日內補具上訴
理由（均按他造人數附繕本），且經最高行政法院許可後方得上
訴。
中    華    民    國    95    年     9    月   12     日
                                  書記官  陳可欣


司法院資訊處製作；財團法人民間司法改革基金會備份。
